臺灣臺東地方法院刑事裁定　　　　　　　　　　　　　　九十一年度聲更字第三號
　　聲　請　人　臺灣臺東地方法院檢察署檢察官
　　被　　　告　甲○○
右列被告因違反山坡地保育利用條例案件，本院於中華民國八十八年十月二十日所為
判決之原本及其正本有誤寫，應裁定更正如左：
    主  文
原判決之原本及其正本主文欄內第四行至第七行關於「應執行有期徒壹年。座落臺東
縣達仁鄉○○段八○一號、八○二號二筆國有山坡地內建物共十二處（位置、名稱、
面積詳如後所附台東縣政府太麻里地政事務所土地複丈成果圖）沒收之。緩刑肆年。
」之記載，應更正為「應執行有期徒刑壹年，緩刑肆年。坐落臺東縣達仁鄉○○段八
○一號、八○二號二筆國有山坡地內建物共十二處（位置、名稱、面積詳如後所附台
東縣政府太麻里地政事務所土地複丈成果圖）沒收之。」
    理  由
一、按刑事判決文字，顯係誤寫，而不影響於全案情節與判決之本旨者，參照民事訴
    訟法第二百三十二條規定，原審法院得以裁定更正之，業經司法院大法官會議釋
    字第四十三號解釋在案。
二、本件聲請意旨略以：本院八十八年度訴字第二五○號被告甲○○違反山坡地保育
    利用條例等罪一案，業已於民國八十八年十一月十一日判決確定，於該判決理由
    內已載明：「：：被告經此偵審程序及科刑教訓，應知警惕，本院認對被告所處
    之刑以暫不執行為適當，爰並宣告緩刑，以啟自新。座落台東縣縣達仁鄉○○段
    八○一號、八○二號二筆國有山坡地內建物共十二處（位置、名稱、面積詳如後
    所附台東縣政府太麻里地政事務所土地複丈成果圖），應依同條例第五項（按本
    院已於九十一年五月二十二日裁定更正為第三十四條第五項確定）規定宣告沒收
    」，顯見僅主刑即科刑部分宣告緩刑，而從刑即沒收部分仍應執行，然該判決主
    文卻將緩刑宣告記載於沒收之後，明顯有誤繕情事，恐造成誤解，為此聲請以裁
    定更正主文之記載方式等語。
三、經查，本件判決原本及其正本於理由欄內已明確記載為：「被告於十幾年前出家
    修行，蓋廟意供信眾一起參禪，尚無斂財等不法情事，且經縣府通知後，被告即
    未再續建，又其雖願配合拆除，奈因建物面積廣大，拆除耗時困難，以致遲延未
    拆。被告經此偵審程序及科刑教訓，應知警惕，本院認對被告所處之刑以暫不執
    行為適當，爰並宣告緩刑，以啟自新。座落台東縣縣達仁鄉○○段八○一號、八
    ○二號二筆國有山坡地內建物共十二處（位置、名稱、面積詳如後所附台東縣政
    府太麻里地政事務所土地複丈成果圖），應依同條例第三十四條第五項規定宣告
    沒收」等語可知，原判決係審酌被告有意願配合臺東縣政府拆除，惟因面積過大
    ，拆除耗時困難，以致遲延未拆，而認其經此案件後，當知所警惕，故就被告所
    受徒刑之宣告，為緩刑之宣告，盼被告知所悔改，惟就上開建物部分，則依山坡
    地保育利用條例第三十四條第五項之規定，宣告沒收。故由原判決理由欄之記載
    順序可知，原判決原本及正本主文欄內第四行至第七行關於「應執行有期徒刑壹
    年。座落臺東縣達仁鄉○○段八○一號、八○二號二筆國有山坡地內建物共十二
    處（位置、名稱、面積詳如後所附台東縣政府太麻里地政事務所土地複丈成果圖
    ）沒收之。緩刑肆年。」之記載應顯係「應執行有期徒刑壹年。緩刑肆年。坐落
    臺東縣達仁鄉○○段八○一號、八○二號二筆國有山坡地內建物共十二處（位置
    、名稱、面積詳如後所附台東縣政府太麻里地政事務所土地複丈成果圖）沒收之
    。」之誤寫。
四、按刑罰法令關於沒收之規定，有採職權沒收主義與義務沒收主義。職權沒收，指
    法院就屬於被告所有，並供犯罪所用或因犯罪所得之物，仍得本於職權為斟酌沒
    收與否之宣告，例如刑法第三十八條第一項第二款、第三款、第三項前段等屬之
    。義務沒收，又可分為絕對義務沒收與相對義務沒收二者。前者指凡法條規定「
    不問屬於犯人與否，沒收之。」者屬之，法院就此等之物，無審酌餘地，除已證
    明毀滅外，不問屬於犯人與否或有無查扣，均應沒收之，例如刑法第二百條、第
    二百零五條、第二百零九條、第二百十九條、第二百六十六條第二項、毒品危害
    防制條例第十八條第一項前段等屬之；後者，供犯罪所用或因犯罪所得，且以屬
    於被告所有者為限，始應予以沒收，例如毒品危害防制條例第十九條第一項前段
    、修正前著作權法 (八十七年一月二十一日修正公布前之著作權法)第九十八條
    、肅清煙毒條例第十三條第一項是。（最高法院八十九年度台上字第五六○五號
    判決意旨參照）。次按，山坡地保育利用條例之立法目的係為確保山坡地之保育
    利用，著重自然生態景觀之維護及規劃，以公共利益為保護客體，所設之特別規
    定。查本件被告甲○○未經允許而在國有山坡地內擅自開墾並興建之建物，本院
    認前開工作物屬被告所有且係供犯罪所用之物，而依同條例第三十四條第五項宣
    告沒收，因該項並未規定不問是否屬被告所有均宣告沒收，故係採相對義務沒收
    主義，依首揭說明可知，就屬於被告所有之該工作物，本院並無斟酌餘地，依法
    應一律宣告沒收，顯見上開物品自無可能因一定時間之經過而使其性質轉為合法
    ，甚而不再影響山坡地之保育及利用。此與緩刑之目的係為對初犯輕微犯罪行為
    者，暫緩其宣告刑之執行，並借由完善之處遇與輔導制度配合，給予被告自新之
    機會，二者性質顯不相容，亦非立法者於制定緩刑制度時，欲涵蓋之範疇。
五、次按「主刑宣告緩刑之效力，依本院院字第七八一號解釋，雖及於從刑，惟參以
    刑法第三十九條所定得專科沒收與第四十條所定得單獨宣告沒收，足證沒收雖原
    為從刑，但與主刑非有必然牽連關係。其依法宣告沒收之物，或係法定必予沒收
    者，或係得以沒收而經認定有沒收之必要者，自與刑法第七十四條所稱以暫不執
    行為適當之緩刑本旨不合，均應不受緩刑宣告之影響」，大法官會議釋字第四十
    五號解釋亦有明文，依該解釋之意旨，不論宣告沒收所據之規定為何，均不因主
    刑有無緩刑之宣告，而受影響，亦即均不能因主刑有為緩刑之宣告，而免於執行
    。另於民國八十四年四月十三日司法院（八三）廳刑一字第○七二六○號函亦再
    次重申上開意旨，認依法宣告沒收之物與刑法第七十四條所稱以暫不執行為適當
    之緩刑之本旨不合，故主刑宣告緩刑，其效力自應不及於從刑沒收之部分，亦即
    應不受緩刑宣告之影響。另司法院七十六年廳刑一字第一六六九號函雖就緩刑宣
    告是否及於從刑部分，就主文記載方式而有不同之例示，惟依該函之審查意見可
    知，其目的僅在於避免將來檢察官執行時產生疑義，是該函僅係現行實務多數採
    取關於主文記載方式之依據，惟尚難據此即認緩刑宣告之效力及於從刑，從而與
    上開司法院大法官會議釋字第四十五號解釋之意旨相抵觸。綜上所述，沒收雖為
    從刑，但與主刑非有必然牽連之關係，既經認定有沒收之必者，即與緩刑之本旨
    不合，故縱主刑宣告緩刑，效力亦不及於從刑，此乃法律解釋當然之理，再者本
    件判決理由內亦載明緩刑之宣告僅限於主刑之部分，並不包括從刑，已如前述，
    是本件判決主文縱將緩刑之宣告載於沒收宣告之後，其效力亦當然不及於建物沒
    收之部分，自不因判決主文欄中關於緩刑宣告，究係載於沒收之前亦或沒收之後
    ，而有所不同，亦難認此對於原判決之本旨及全案情節有何影響。
六、綜上，聲請人認由原判決理由欄之記載可知原判決主文顯有誤寫，另亦為避免當
    事人對原判決主文之解讀，產生誤會與疑義，於執行之際產生不必要之紛爭，為
    此聲請裁定更正，將原判決之主文欄內原第四行至第七行關於「應執行有期徒壹
    年。座落臺東縣達仁鄉○○段八○一號、八○二號二筆國有山坡地內建物共處（
    位置、名稱、面積詳如後所附台東縣政府太麻里地政事務所土地覆丈成果圖）沒
    收之。緩刑肆年。」之記載，更正為「應執行有期徒刑壹年。緩刑肆年。坐落臺
    東縣達仁鄉○○段八○一號、八○二號二筆國有山坡地內建物共處（位置、名稱
    、面積詳如後所附台東縣政府太麻里地政事務所土地覆丈成果圖）沒收之。」，
    顯對於本案之全案情節與判決之本旨，未有任何影響，依首揭說明，本院自得以
    裁定更正，爰裁定更正為如主文所示。
中      華      民      國    九十一    年      十     月     十一      日
                                  臺灣臺東地方法院刑事庭
                                      法  官  柯姿佐
右正本證明與原本無異。
如不服本裁定，應於裁定送達後五日內向本院提出抗告狀。（須附繕本）
「切勿逕送上級法院」
                                      書記官  蘇美琴
中      華      民      國    九十一    年      十     月     十五      日
